ACORDAO-COMPLETO-2504912

ACÓRDÃO 2789/2021 ATA 46/2021 - PLENÁRIO

VISTOS, relatados e discutidos estes autos de monitoramento de determinação do item 9.1 do Acórdão 3139/2020-TCU-Plenário, exarada na apreciação de relatório de auditoria realizada no Departamento Nacional de Infraestrutura de Transportes (DNIT) , no âmbito do Fiscobras 2019, cujo objeto é a fiscalização das obras de melhoria de capacidade e duplicação do lote 3 da rodovia BR-116/RS.
ACORDAM os Ministros do Tribunal de Contas da União, reunidos em sessão do Plenário, diante das razões expostas pelo relator, em: 
9.1. declarar a perda do objeto da determinação constante do item 9.1 do Acórdão 3139/2020-TCU-Plenário;
9.2. dar ciência ao Departamento Nacional de Infraestrutura de Transportes, com fundamento no art. 9º, inciso II, da Resolução-TCU 315/2020, que a demora na realização dos estudos para verificação da necessidade de reforço de pavimento de 7 cm de CBUQ com polímero nas faixas I e II e de 3 cm de CBUQ convencional no acostamento, com vistas a garantir a qualidade e a vida útil do pavimento executado no âmbito do Contrato 459/2012, caso venha a ser confirmada,  bem como a demora na execução desse reforço geram risco de ocorrência de degradação precoce da rodovia recém construída, violando o disposto no art. 12, incisos I, II, III e V, da Lei 8.666/1993;
9.3. encaminhar ao Departamento Nacional de Infraestrutura de Transportes (DNIT) cópia do presente acórdão, bem como do relatório e voto que o fundamentam;
9.4. encerrar os autos com fundamento no art. 169, inciso V, do Regimento Interno do TCU.

Monitoramento de determinação constante de acórdão referente à fiscalização, no âmbito do Fiscobras 2019, nas obras de melhoria de capacidade e duplicação do lote 3 da rodovia BR-116/RS.

Departamento Nacional de Infraestrutura de Transportes.

3. Interessados/Responsáveis:
3.1. Interessado: Congresso Nacional (vinculador)

13.1. Ministros presentes: Ana Arraes (Presidente), Walton Alencar Rodrigues (Relator), Augusto Nardes, Raimundo Carreiro, Bruno Dantas, Vital do Rêgo e Jorge Oliveira.
13.2. Ministros-Substitutos convocados: Augusto Sherman Cavalcanti e Marcos Bemquerer Costa.
13.3. Ministro-Substituto presente: André Luís de Carvalho.

WALTON ALENCAR RODRIGUES

Adoto, como relatório, instrução acolhida pelo escalão dirigente da Secretaria de Fiscalização de Infraestrutura Rodoviária e de Aviação Civil (SeinfraRod) :
INTRODUÇÃO
Cuidam os autos de relatório de auditoria, Fiscalis 81/2019 (peça 28) , referente à fiscalização realizada no Departamento Nacional de Infraestrutura de Transportes (Dnit) com vistas à verificação da conformidade na execução do Contrato 459/2012, firmado entre a autarquia e a empresa Ivaí Engenharia de Obras S/A (CNPJ 76.592.542/0001-62) , cujo objeto foi a realização das obras de melhoria de capacidade e duplicação da Rodovia BR-116/RS, segmento entre o km 351,34 e o km 373,22, extensão de 21,88 km, Lote 3 do Edital 342/2010-00.
HISTÓRICO 
A fiscalização nessas obras (Edital 342/2010-00, com nove lotes) remonta ao ano de 2010, quando, no âmbito do TC Processo 030.105/2010-2, já encerrado e de relatoria do Exmo. Ministro Walton Alencar Rodrigues, identificou-se achados tipificados como irregularidade grave com indicativo de paralisação (IGP) , referentes à deficiência ou desatualização do projeto básico/executivo e à sobrepreço na ordem de R$ 93,3 milhões (ref. set/2009) , tendo como resultado a prolação do Acórdão 1596/2011-TCU-Plenário, de mesma relatoria, determinando ao Dnit a adoção de medidas corretivas antes do prosseguimento do certame, apresentadas detalhadamente no Relatório de Fiscalização 81/2019 (peça 28, p. 6-7) .
Ainda em relação ao Acórdão 1596/2011-TCU-Plenário, ao apreciar Embargos de Declaração opostos pelo órgão, foi prolatado o Acórdão 2736/2011-TCU-Plenário, também de relatoria do Exmo. Ministro Walton Alencar Rodrigues, por meio do qual o TCU conheceu e deu provimento parcial ao recurso, tornando insubsistente o subitem 9.2.5 do acórdão recorrido e fazendo nova determinação ao Dnit, nos seguintes termos:
9.3. determinar ao Departamento Nacional de Infraestrutura de Transportes que, em adição às medidas indicadas no Acórdão 1596/2011-TCU-Plenário, condicione a homologação e adjudicação da Concorrência 342/2010 e a assinatura dos contratos respectivos à expressa anuência da licitante classificada em primeiro lugar, em cada lote, aos seguintes termos:
9.3.1. retenção das parcelas correspondentes à diferença entre os preços avaliados pelo Tribunal e pela autarquia para os serviços "concreto betuminoso usinado a quente", "base de brita graduada", "compactação de aterros a 95%", "compactação de aterros a 100%", "enleivamento", "hidrossemeadura, escavação carga e transporte de material de 1ª categoria", e "escavação carga e transporte de material de 3ª categoria", até a efetiva comprovação da redução de produtividade alegada pela autarquia;
9.3.2. renúncia, em caráter irretratável, à percepção das parcelas relativas à diferença de preços de que trata o subitem anterior, na hipótese de o Tribunal não acolher as conclusões do DNIT;
O cumprimento das determinações constantes dos Acórdãos 1.596/2011 e 2.736/2011, ambos do plenário do TCU, está sendo monitorado no âmbito do processo TC 003.063/20127, que aguarda instrução nesta secretaria. Nesse processo de monitoramento foram prolatados os Acórdãos 93/2013, 1.565/2013 e 1.845/2015, de relatoria do Exmo. Ministro Walton Alencar Rodrigues, e os Acórdãos 631/2013, de relatoria do Exmo. Ministro Raimundo Carreiro, e 2.082/2018, de relatoria do Exmo. Ministro Benjamin Zymler, todos do Plenário desta Corte de Contas, resumidos no relatório de auditoria (peça 28, p. 7-8) .
Destaca-se que, conforme determinação constante do Acórdão 2082/2018-TCU-Plenário, as obras de adequação de capacidade e duplicação da BR-116/RS, no trecho entre Porto Alegre e Pelotas, foram incluídas no plano de fiscalização de 2019, ano seguinte ao da prolação do acórdão. Para a fiscalização dessas obras, foram autuados nove processos de fiscalização, inclusive este, em destaque, conforme resumo apresentado na Tabela 1 a seguir.
Tabela 1: processos atuados em atenção ao disposto no Acórdão 2082/2018-TCU-Plenário
	Lote
	Processo (TC) 
	Fiscalis
	Situação
	Acórdãos

	1
	Processo 008.060/2019-3
	82/2019
	aguarda o pronunciamento do Relator
	não há

	2
	Processo 008.059/2019-5
	75/2019
	aguarda o pronunciamento do Relator
	não há

	3
	Processo 008.057/2019-2
	81/2019
	em instrução
	3.139/2020-TCU-Plenário
339/2021-TCU-Plenário

	4
	Processo 008.064/2019-9
	76/2019
	arquivado
	3.041/2019-TCU-Plenário

		Processo 001.234/2020-0
	Monitoramento, apensado ao TC Processo 008.064/2019-9
	3.185/2020-TCU-Plenário
1.003/2021-TCU-Plenário

	5
	Processo 008.065/2019-5
	77/2019
	em instrução
	não há

	6
	Processo 008.061/2019-0
	78/2019
	aguarda pronunciamento do Relator
	não há

	7
	Processo 008.066/2019-1
	80/2019
	em instrução
	não há

	8
	Processo 008.067/2019-8
	79/2019
	arquivado
	3.042/2019-TCU-Plenário

	9
	Processo 008.068/2019-4
	83/2019
	em instrução
	não há

Fonte: Produção própria
Importa informar também que, nos anos de 2011 e 2012, o Comitê de Avaliação das Informações sobre Obras e Serviços com Indícios de Irregularidades Graves (COI) , do Congresso Nacional, votou pela não inclusão dessas obras no rol de obras paralisadas constante do Anexo VI dos Projetos de Leis Orçamentárias dos anos de 2012 e 2013, considerando a afirmação do gestor de que cumpriria integralmente as medidas corretivas indicadas nos Acórdãos 1.596/2011 e 2.736/2011.
Especificamente no que concerne ao presente processo, no Relatório completo de fiscalização 81/2019, foram apontados dois achados de auditoria: "III.1. Demora na correção de solução técnica inadequada acarretando em provável dano ao erário" (peça 28, p. 12-15) e "III.2. Atrasos na execução da obra constituem fato antieconômico e ineficiente" (peça 28, p. 15-16) . Em razão desses achados, a equipe de auditoria, acompanhada do dirigente da subunidade, propôs a oitiva do Dnit e da empresa supervisora, e recomendar à autarquia a inclusão no cronograma de execução das obras rodoviárias prazo que contemplasse também a emissão das licenças ambientais para as áreas de apoio (peça 28, p. 18-19) .
Ato contínuo, ao avaliar que não teriam restado claros os serviços causadores do dano, em Despacho (peça 30) , o titular da SeinfraRodoviaAviação propôs apenas dar ciência ao Dnit acerca das impropriedades referentes ao achado III.2.
Contudo, o Relator concluiu pelo grande risco de o empreendimento ser retomado com solução construtiva inadequada, com potencial de tornar o objeto inservível, além da existência de possíveis impedimentos à continuidade do contrato, relacionados ao licenciamento ambiental, à desapropriação, à indisponibilidade orçamentária e financeira, e à limitação jurídica quanto à celebração de novos termos aditivos ao Contrato 459/2012. Dessa conclusão, determinou a realização de diligência ao Dnit para obtenção dos esclarecimentos elencados em seu Despacho (peça 31, p. 4-5) .
A resposta do Dnit (peças 34-39) à diligência realizada (peça 32-33) foi analisada por esta Unidade Técnica (peças 40-42) , cuja conclusão foi por considerar "mitigado o risco de que empreendimento seja retomado com uma solução construtiva inadequada, com potencial de tornar o objeto executado inservível" (peça 40, p. 8) .
Ao ajuizar o disposto no parecer desta Unidade (peça 40) , o TCU prolatou o Acórdão 3139/2020-TCU-Plenário (Relator: Ministro Walton Alencar Rodrigues) , conforme excerto a seguir:
9.1. determinar ao Departamento Nacional de Infraestrutura de Transportes que informe a este Tribunal, no prazo de 60 dias, as medidas adotadas para quantificação do dano, identificação dos responsáveis, ressarcimento ao Erário, ou, em caso de insucesso da cobrança administrativa, a instauração de tomada de contas especial relativa aos possíveis prejuízos advindos da implementação de solução técnica inadequada para a fundação e corpo de aterros em serviços de terraplenagem das obras do lote 3 da rodovia BR 116/RS, objeto do Contrato 459/2012;
9.2. dar ciência ao DNIT que a não-inclusão, no cronograma de execução de suas obras rodoviárias, de prazo suficiente para a expedição das licenças das áreas de apoio ou a expedição de ordem de serviço sem garantia de que a quantidade de jazidas com licenças expedidas seja suficiente para permitir o trabalho em campo, sem comprometimento do seu cronograma físico, estão em desacordo com a jurisprudência do Tribunal, a exemplo dos Acórdão 2383/2007-TCU-Plenário e 2628/2007-TCU-Plenário, ambos do relator E. Ministro Benjamin Zymler, Acórdão 440/2008-TCU-Plenário, relator E. Ministro Raimundo Carreiro, Acórdão 2061/2008-TCU-Plenário, relator E. Ministro-Substituto Augusto Sherman Cavalcanti e Acórdão 727/2016-TCU-Plenário, relator E. Ministro-Substituto André Luís de Carvalho;
9.3. promover a juntada de cópias do presente relatório de auditoria, bem como do Relatório, do Voto e do Acórdão aos processos TC Processo Processo 003.063/2012-7 e TC Processo Processo 017.210/2017-8.
Registra-se que, em atenção ao item 9.3 do Acórdão 3139/2020-TCU-Plenário, supra, foram juntadas cópias da decisão, acompanhada do relatório e do voto, às peças 388 a 389 do TC Processo 003.063/2012-7 e às peças 51 a 53 do TC Processo 017.210/2017-8.
O órgão foi notificado acerca da prolação do acórdão transcrito acima no dia 14/12/2020, conforme Ofício 69837/2020-TCU/Seproc (peças 46) e termo de ciência de comunicação (peça 47) .
Posteriormente, face ao pedido de prorrogação de prazo realizado pelo Dnit (peça 49) , foi prolatado o Acórdão 339/2021-TCU-Plenário (relator: Ministro Walton Alencar Rodrigues) , autorizando a referida prorrogação de prazo por 30 dias para atendimento do disposto no item 9.1 do Acórdão 3139/2020-TCU-Plenário.
Na sequência, em 12/3/2021, a autarquia encaminhou, por meio do Ofício 29370/2021/ACE-DG/DG/DNIT SEDE (peça 54, p. 1) , o Ofício 27572/2021/DIR/DNIT SEDE (peça 54, p. 3-4) , que, por sua vez, fez referência ao Despacho (DNIT) UL Passo Fundo (peça 54, p. 8-12) , no qual o fiscal daquela regional do Dnit teria concluído pela não ocorrência de dano decorrente de falha na execução do Contrato 459/2012, pois teria havido tempo hábil para revisão das soluções técnicas empregadas.
EXAME TÉCNICO
Considerando o histórico acima, o presente exame técnico tem por fim analisar se a determinação constante do item 9.1 do Acórdão 3139/2020-TCU-Plenário foi atendida, tendo por base a resposta do Dnit ao Ofício de Notificação 69837/2020-TCU/Seproc, bem como pesquisas feitas a processos administrativos do órgão, pertinentes ao caso, e consulta aos seus sistemas de acompanhamento de contratos (Siac-Dnit) e de supervisão (Supra-Dnit) .
Para fins de contextualização, apresenta-se resumo do achado de auditoria que resultou na determinação ora em análise e, para facilitar o exame, divide-se a análise nos seguintes tópicos: I) da descrição do achado de auditoria; II) da manifestação do Dnit; III) análise; e IV) informações adicionais, conforme segue.
Da descrição do achado de auditoria
Em relação à determinação em exame, no âmbito do Relatório completo de fiscalização 81/2019, foi apontando como achado de auditoria "III.1. Demora na correção de solução técnica inadequada acarretando em provável dano ao erário" (peça 28, p. 12-15) , apresentado de forma resumida no parágrafo introdutório da situação encontrada daquele relatório:
34. Verificou-se que a empresa Ecoplan Engenharia Ltda., responsável pela elaboração dos projetos básico e executivo, bem como pela supervisão da obra, previu como solução para terraplenagem o uso de material denominado "saibro não plástico", considerado inadequado pelo DNIT (Evidência 14 - Relatório Técnico DNIT [peça 24]) . Extensos segmentos foram executados seguindo a solução inadequada projetada (Evidência 14 - Relatório Técnico DNIT, [peça 24] p. 4) . Laudos técnicos de análise sobre segmentos de terraplenagem já executados, produzidos pelo consórcio gerenciador da obra (Evidência 9 - Nota Técnica Dynatest [peça 19]) , concluíram pela necessidade de reforços no pavimento. Concluiu-se então pela possível existência de dano ao erário decorrente da execução de serviços que não atenderam aos requisitos técnicos, além da necessidade de execução de reforços no pavimento não previstos inicialmente. (peça 28, p. 12) 
Em que pese tenha sido verificada a existência do Processo Administrativo de Apuração de Responsabilidade - PAAR 50600.011136/2015-49, não foi tratada pelo Dnit "a ocorrência de dano ao erário em decorrência da falha no projeto", conforme conclusão do achado de auditoria (peça 28, p. 14) .
Da manifestação do Dnit
Conforme citado no histórico acima, o Dnit encaminhou, por meio do Ofício 29370/2021/ACE-DG/DG/DNIT SEDE (peça 54, p. 1) , o Ofício 27572/2021/DIR/DNIT SEDE (peça 54, p. 3-4) , o Ofício 11902/2021/CGCONT/DIR/DNIT SEDE (peça 54, p. 6-7) e o Despacho (DNIT) SRE-RS (peça 54, p. 5) , todos tratando da manifestação acerca do cumprimento da determinação constante do item 9.1 do Acórdão 3139/2020-TCU-Plenário apresentada no Despacho (DNIT) UL Passo Fundo (peça 54, p. 8-12) , cuja conclusão é no sentido de que "as falhas de atuação da empresa supervisora (Contrato 831/2012) já foram apuradas no âmbito do PAAR 50600.011136/2015-49" e de que a fiscalização não teria vislumbrado "ocorrência de danos decorrentes de falhas na execução do contrato 459/2012" em razão de, segundo aquela unidade fiscalizadora, ter havido tempo hábil para a revisão das soluções técnicas.
Em síntese, o fiscal do contrato, por meio de seu Despacho (DNIT) UL Passo Fundo, apresentou a seguinte motivação para sua conclusão pela não ocorrência de danos decorrentes de falhas na execução do Contrato 459/2012:
1.1. o trecho de execução das obras em questão se situaria em local com solos sedimentares, com baixa capacidade de suporte e de constante "alteamento do nível d'água" em razão do cultivo de arroz na região, e que, após relatos de dificuldades de execução nas camadas de terraplenagem, em outubro de 2014, uma comissão formada pela DIR e pela CGCONT teria visitado a obra; (peça 54, p. 8-9) 
1.2. essa visita teria resultado na solicitação ao consórcio construtor para que minimizasse as falhas executivas ocorridas em função de falhas constatadas no projeto, bem como solicitação de realização de ensaios de campo, no âmbito do Contrato de consultoria TT-107/2011-00, os quais teriam concluído que o material previsto no projeto para execução das camadas finais de terraplenagem não seria adequado devido à baixa capacidade de suporte sob pequenas variações de umidade (peça 54, p. 910) ;
1.3. em maio de 2015, teria sido formado grupo de trabalho para avaliar e aprovar alterações de projeto com vistas à continuidade das obras, tendo sido apresentada a Nota Técnica 07-Ecoplan 116-RS Comissão Projeto de Engenharia, ponderando pela necessidade de melhoramentos na drenagem profunda e subsuperficial;
1.4. considerando ainda a baixa capacidade de suporte do corpo estradal, com o auxílio da Universidade Federal de Santa Maria, foi sugerido o acréscimo de 7 cm de concreto asfáltico para o reforço do pavimento já executado (peça 54, p. 10-11) ;
1.5. acrescentou que, após paralisação contratual, no período entre 19/7/2016 e 3/7/2019, quando do reinício das obras, foram realizados ensaios de Viga Benkelman e FWD, visando identificar alteração na integridade dos serviços executados, verificando-se melhora na condição estrutural do pavimento parcialmente concluído, comparada à situação apurada no ano de 2015, "permitindo que as camadas restantes de pavimentação fossem executadas a contento" (peça 54, p. 11) ;
1.6. com esses últimos dados, teria sido possível a liberação ao tráfego de 20,47 km, nos seguintes segmentos: km 363+200 a 373+000 (9,8 km) ; km 351+340 a 360+150 (8,81 km) ; e km 360+100 a 361+960 (1,86 km) , conforme procedimentos de entrega provisória e definitiva constantes do processo administrativo 50610.003574/2020-81, restando pendente de conclusão 1,41 km (peça 54, p .11) ;
1.7. em seguida reafirmou que as responsabilidades da empresa projetista/supervisora, Ecoplan Engenharia Ltda., sobre as falhas em sua atuação, teriam sido apuradas no âmbito do Processo Administrativo de Apuração de Responsabilidade - PAAR 50600.011136/2015-49 (peça 54, p. 12) ;
1.8. ao fim, o Sr. Fiscal concluiu pela inexistência de:
 (...) "danos decorrentes de falhas na execução do Contrato 459/2012", uma vez que ficaram evidenciadas as responsabilidades técnicas que poderiam acarretar danos ao empreendimento. Como discernido neste documento, houve tempo hábil de revisão das soluções técnicas empregadas, permitindo que o lote em vista fosse, em quase sua totalidade, concluído e liberado ao tráfego, restando a execução apenas de pequenos serviços acessórios, o que comprova a ausência de prejuízo ao processo executivo da obra. (negrito do original) (peça 54, p. 12) 
Análise
Inicialmente, cumpre-se avaliar o atendimento do prazo de 60 dias disposto no item 9.1 do Acórdão 3139/2020-TCU-Plenário (peça 43) .
Como noticiado no histórico, o Dnit foi notificado da prolação do referido acórdão no dia 14/12/2020, conforme termo de ciência de comunicação (peça 47) , tendo apresentado pedido de prorrogação de prazo por 30 dias (peça 49) , deferido por meio do Acórdão 339/2021-TCU-Plenário (peça 51) .
Assim, nos termos do inciso II do art.183 c/c o art. 185, ambos do Regimento Interno do TCU (RI-TCU) , o prazo para apresentação da manifestação se encerraria em 15/3/2021, mas o órgão apresentou sua resposta (peça 54) no dia 12/3/2021, restando atendido o prazo estabelecido na determinação.
Quanto ao atendimento da referida determinação, após apresentar histórico da identificação das falhas de projeto, já descritos no Relatório completo da fiscalização (peça 28, p. 1215) , o fiscal do contrato construtor afirma que teria sido verificada a melhora na condição estrutural do pavimento parcialmente executado quando do reinício da execução das obras, em 3/7/2019, com base em ensaios realizados para identificar a integridade dos serviços até então executados, o que teria permitido a execução das camadas restantes de pavimento, conforme excerto a seguir:
Entretanto, em 19/7/2016 foi emitida a ordem de paralisação do contrato, a partir de 22 de julho de 2016, que gerou o 6º Termo Aditivo de Paralisação/Suspensão de Prazo, que manteve o contrato paralisado até a publicação do 7º Termo Aditivo de Reinício/Restituição de Prazo em 03/07/2019. Durante este período, não [houve] intervenções na obra, mantendo-se o máximo possível isolados os segmentos que apresentavam avançados estágios de pavimentação.
Após a reativação do contrato, uma extensa campanha de avaliação estrutural dos segmentos que já se encontravam com pavimentação em execução foi realizada, através da execução de ensaios de Viga Benkelman e FWD, visando identificar eventuais alterações na integridade dos serviços executados, bem como a evolução das deformações do pavimento ao longo do tempo.
Surpreendentemente, elucidou-se que ao longo do período que esteve fechado ao tráfego, os segmentos apresentaram uma evolução positiva de ganho estrutural, reduzindo consideravelmente as deflexões quando comparadas às obtidas em 2015, apresentando valores recomendados para liberação ao tráfego. Logo, concluiu-se que ao longo do tempo que esteve parcialmente concluída, mas fechada ao tráfego, a estrutura pode consolidar-se, justificando o ganho de resistência à deflexão constatado, permitindo que as camadas restantes de pavimentação fossem executadas a contento. (peça 54, p. 11) 
Acrescenta que teriam sido liberados para o tráfego 20,47 km de rodovia duplicada e conclui pela inexistência de danos decorrentes de falhas na execução do Contrato 459/2012, conforme Despacho (DNIT) UL Passo Fundo (peça 54, p. 8-12) , contudo, não junta a essa manifestação documentação que corrobore as afirmações e que comprove não ter ocorrido dano ao erário em razão da implementação de solução técnica inadequada para a fundação e corpo de aterros em serviços de terraplenagem, o que requereria proposta de realização de diligência para complementação da resposta.
Em que pese não tenham sido juntados aos autos documentos necessários à corroboração das afirmações constantes da manifestação do Dnit, é informado o número do processo administrativo de recebimento das obras (PA 50610.003574/2020-81) , disponível para consulta pública no site de consulta processual da autarquia: https://sei.dnit.gov.br/sei/modulos/pesquisa/md_pesq_processo_exibir.php?HJhA7S5z1x7wL1U9stdBj4r-AtH5bnr-vGhGSSaf8WFqXdMGmhJOVvIX7LgZ2twCgDlGspCLpUoZgc7IBvIVmAKLhup10jjeDoB9YoXXNBPjApAIHxr3bTa6C0H7nSq_, acessado em 9/7/2021.
Assim, em atenção ao princípio da verdade material e da duração razoável do processo (inciso LXXVIII do art. 5º da Carta Magna) , buscou-se no site de consulta processual da autarquia e nos seus sistemas de acompanhamento de contratos (Siac e Supra) elementos que permitissem sanear o processo e concluir pelo atendimento ou não da determinação.
Então, consultando o processo 50610.003574/2020-81, referente aos procedimentos de recebimento das obras objeto do Contrato 459/2012, verifica-se de fato o recebimento provisório dos segmentos entre os km 351+340 ao km 360+100, liberado ao tráfego em 31/7/2020, e km 363+450 ao km 373+220, liberado em 29/6/2020, conforme Termo de Recebimento Provisório (peça 57) .
Para fins de recebimento desses segmentos, foram realizados os ensaios de micro e macro textura do revestimento, de deflectometria (FWD) , de Afundamento de Trilha de Roda (ATR) , e de Índice de Rugosidade Internacional (IRI) , além de vídeo registro, conforme Relatório de Avaliação e Inspeção Final e relatórios dos ensaios realizados, juntados na guia itens não digitalizáveis da peça 57.
De acordo com o Relatório de Avaliação e Inspeção Final do Contrato 459/2012, os resultados dos ensaios realizados atenderam às exigências estabelecidas para o recebimento das obras (peça 57, itens não digitalizáveis, arquivo "Peça 57-e-RELATORIO_DE_AVALIACAO_E_INSPECAO_FINAL_LOTE_3.pdf", p. 35) .
Já para o recebimento definitivo desses dois seguimentos, totalizando 18,040 km, resta pendente a entrega do projeto "As Built", conforme Despacho/DNIT SEDE/DPP/CGPLAN/COLEPLAN (peça 57, itens não digitalizáveis, arquivo "Peça 57-e-SEI_DNIT - 7939580 - DESPACHO (DNIT) -pendente projeto As Buil.pdf") .
Não foi encontrado no referido processo administrativo de recebimento (PA 50610.003574/2020-81) documento referente ao recebimento ou à liberação para o tráfego do segmento compreendido entre o km 360+100 e km 361+960, com extensão de 1,86 km.
Já o segmento referente ao acesso aos municípios de Sentinela do Sul/RS e Tapes/RS, com extensão de 1,41 km, foi excluído do contrato na 4ª RPFO, conforme apresentado no tópico "IV)  Informações Adicionais", adiante.
Além do recebimento dos segmentos acima indicados (18,04 km) , representando 82,45%  do trecho a ser duplicado (21,88 km) , indicando a insubsistência do indício de dano em razão de eventual correção das falhas de projeto apontadas, não se identificou execução de serviços adicionais de pavimentação na Memória de Cálculo dos serviços medidos, acumulado até agosto/2020 (peça 58, p. 4765) , impressa a partir do arquivo "Peça 58-e-MEMÓRIA DE CÁLCULO LOTE 3 AGOSTO 2020.xlsx_622395500.xlsx", extraída do Sistema de Supervisão do Dnit (Supra-Dnit) , juntado à guia itens não digitalizados dessa peça.
A afirmação do fiscal do contrato de que não teria ocorrido dano na execução do Contrato 459/2012 também pode ser corroborada com a análise da planilha de serviços contratados (peça 59, p. 18-30) , extraída do Sistema de Acompanhamento de Contrato da autarquia (Siac-Dnit) , também juntada na guia de itens não digitalizáveis dessa peça, conforme arquivo "Peça 59-e-Contrato 00 0459_2012-Planilha_servicos.xlsx". 
Na planilha de serviços citada, observa-se que o item de planilha "2.0 - Pavimentação / linha geral e intervenções" (peça 59, p. 19-20) , foi ajustado para menos, na 3ª e 4ª Revisão de projeto em fase de obras (RPFO) , tendo sido medido os quantitativos indicados na Memória de Cálculo dos serviços medidos (peça 58, p. 47-65) , acumulado até agosto/2020.
Destaca-se que a análise do reflexo financeiro da 3ª RPFO (50610.005404/2019-06) se encontra no tópico "IV) Informações Adicionais", adiante, bem como a informação acerca da 4ª RPFO (50610.003882/2020-15) e o esclarecimento acerca de divergência na informação da espessura do pavimento objeto do recebimento provisório supracitado, verificada e esclarecida no decorrer deste exame.
Assim, considerando as novas informações carreadas aos autos, obtidas após a prolação do decisão em análise, conclui-se que não subsistem os indícios de ocorrência de dano ao erário, em que pese tenha restado configurada a falha de projeto e de supervisão da empresa projetista/supervisora à época, haja vista que os resultados dos ensaios realizados para recebimento das obras de duplicação concluídas convergiram ao disposto nos normativos do Dnit, conforme relatório de avaliação e inspeção final do Lote 3 (peça 57) , e que não se identificou na memória de cálculo dos serviços medidos (peça 58) ou na planilha de serviços do contrato (peça 59, p. 19-20) indício de refazimento de serviços com vistas à correção das falhas de projeto apontadas, mostrando-se suficiente a ação dos gestores do Dnit na instauração do PAAR 50600.011136/201549 e a consequente sanção da empresa Ecoplan Engenharia Ltda. (CNPJ 92.930.643/0001-52) , responsável pela elaboração dos projetos básico/executivo e pela supervisão do Lote 3 em questão, mediante aplicação de multa, conforme Despachos Decisórios 503/2018/CGCONT/DIR/DNIT SEDE (peça 25) e 633/2019/DIR/DNIT SEDE (peça 65) , constantes daquele PAAR.
Face ao exposto, pondera-se por considerar suficiente a manifestação do Dnit e declarar a perda de objeto da determinação constante do item 9.1 do Acórdão 3139/2020-TCU-Plenário em razão da não configuração de dano ao erário.
Já com relação à possível necessidade de reforço de pavimento de 7 cm de CBUQ com polímero nas faixas I e II e de 3 cm de CBUQ convencional no acostamento, se for confirmada, o serviço será objeto de contratação de remanescente de obras, conforme Parecer Técnico 14/2020 - P 2.2 - Consórcio Accenture/Dynatest (peça 60, itens não digitalizáveis, arquivo "Peça 60-e-3RPFO___BR_116_RS_IVAI_FINAL.pdf", p. 4) , obtido por meio de acesso ao processo 50610.005404/2019-06, da 3ª RPFO, no site de consulta processual do órgão.
Esse posicionamento está conforme o disposto no Voto do Exmo. Relator (peça 44, 4-5) , que fundamentou a prolação do Acórdão 3139/2020-TCU-Plenário, por meio do qual considerou-se que:
Não há respaldo jurídico para que o Departamento Nacional de Infraestrutura de Transporte transfira ao Erário o ônus da incúria decorrente falha de planejamento e de supervisão dos serviços de terraplenagem das camadas de sub-base do pavimento rodoviário, a qual não poderia ser relevada pela extrapolação do limite legal de 25% para alteração do contrato, sob pena de desconfiguração do objeto da licitação e frustração do certame licitatório.
Considerando todos os termos aditivos já firmados, a adoção da solução menos onerosa de reforço do pavimento como forma de compensar as deficiências de projeto para as camadas de subbase e preservar a vida útil da rodovia implicaria acréscimo de 45,1% em relação ao valor inicial do Contrato 459/2012, bem superior ao limite de 25% estabelecidos pelo artigo 65, § 1º, da Lei 8.666/1993.
Outrossim, o caso em análise não se enquadraria nos pressupostos cumulativos da Decisão-TCU 215/1999-TCU-Plenário, relator E. Ministro-Substituto José Antônio Barreto de Macedo, que autorizariam a excepcional extrapolação do limite previsto pela Lei Federal de Licitações e Contratos, porquanto não se trata alteração contratual motivada por fato superveniente que implique dificuldades não-previstas ou imprevisíveis por ocasião da contratação inicial.
Nessa linha, destaca-se que a execução do referido reforço do pavimento executado será ainda objeto de aprofundamento das análises por parte do Dnit para confirmação de sua necessidade, conforme apontado no Despacho/SRE-RS/UL-Passo Fundo-RS (peça 60, itens não digitalizáveis, arquivo "Peça 60-e-SEI_DNIT - 5901454 - Despacho (DNIT) .pdf", p. 2) e Relato da 3ª RPFO (peça 60, p. 5) .
Em que pese a cautela de o Dnit aprofundar as análises sobre a necessidade de reforços na espessura das capas asfálticas, previamente à contratação de empresa para a realização dos serviços, considerando que o trecho rodoviário se encontra em operação e, por conseguinte, o risco de degradação precoce do pavimento (se confirmada a necessidade de reforço do revestimento) devido ao tráfego, entende-se oportuno cientificar o Dnit da necessidade de se priorizar a realização e conclusão dessas análises, com fundamento no inciso II do art. 9º da Resolução-TCU 315/2020 e à luz do disposto no art. 12 da Lei 8.666/1993, principalmente no que concerne a durabilidade buscada para a obra.
Informações adicionais
A título de informações adicionais, com vistas a concluir as análises do Contrato 459/2012, entendeu-se oportuno abordar, de forma suscinta, os seguintes subtópicos, apresentados adiante: IV.1)  a 3ª Revisão de Projeto em Fase de Obras (3ª RPFO) ; IV.2) a existência de procedimento de análise da 4ª RPFO; e IV.3) o esclarecimento do Dnit acerca do termo de recebimento provisório do pavimento concluído.
IV.1) a 3ª Revisão de Projeto em Fase de Obras (3ª RPFO) 
Verificou-se que, após o pronunciamento desta Unidade Técnica (peças 40-42) e antes da prolação do Acórdão 3139/2020-TCU-Plenário, foi formalizado o 10º Termo Aditivo (peça 61) ao Contrato 459/2012, referente à 3ª RPFO (peça 60) , constante do processo administrativo 50610.005404/2019-06.
Para, no contexto do contrato, melhor visualizar essa 3ª RPFO, juntamente com as duas revisões anteriores, foram elaborados os seguintes documentos, a partir das planilhas de serviços das três alterações de projeto (peças 59 e 60, itens não digitalizáveis) :
1.9. "Curva ABC da Planilha de serviços do Contrato 459/2012, com alterações de quantitativos e de valor dos serviços indicados nas revisões de projeto em fase de obras (RPFO) " (peça 59, p. 2-5) ;
1.10. quadro "Resumo do valor do Contrato 459/2012 e da 1ª, 2ª, 3ª e 4ª RPFO" (peça 59, p. 1) ;
1.11. "Curva ABC do Contrato 459/2012 após a 3ª RPFO, comparada aos preços unitários de referência TCU, manutenção do equilíbrio econômico-financeiro" (peça 59, p. 6-10) ;
1.12. "Curva ABC do Contrato 459/2012 após a 4ª RPFO, comparada aos preços unitários de referência TCU, manutenção do equilíbrio econômico-financeiro" (peça 59, p. 11-17) ; e
1.13. "Planilha de serviços do Contrato 459/2012, com alterações de quantitativos e de valor dos serviços indicados nas revisões de projeto em fase de obras (RPFO) " (peça 59, p. 18-30) 
Em relação ao limite de 25% estabelecido no § 1º do art. 65 da Lei 8.666/1993, a partir do referido relatório denominado "Curva ABC da Planilha de serviços do Contrato 459/2012, com alterações de quantitativos e de valor dos serviços indicados nas revisões de projeto em fase de obras (RPFO) " (peça 59, p. 2-5) , constata-se que o percentual de acréscimos ao contrato, sem compensação com decréscimos, foi de 24,51%, após a 3ª e 4ª RPFO, conforme apresentado no  quadro "Resumo do valor do Contrato 459/2012 e da 1ª, 2ª, 3ª e 4ª RPFO" (peça 59, p. 1) , parcialmente reproduzido na Tabela 2 seguir:
Tabela 2: reflexo das alterações financeiras no Contrato 459/2012 após a 3ª RPFO
	Descrição
	Valor (PI) - R$
	Cálculo1
	% s/ Contrato (PI) 
	Cálculo2

	Valor do Contrato (PI) - início
	75.464.878,89
	a

	Revisões de projeto em fase de obras (RPFO) 
	5.943.342,53
	b

	Valor do Contrato - após RPFO
	81.408.221,42
	c=a+b

	Variação positiva (RPFO) 
	18.495.199,44
	d
	24,51%
	g=d/a

	Variação negativa (RPFO) 
	-12.551.856,91
	e
	-16,63%
	h=e/a

Fonte: Resumo do valor do Contrato 459/2012 e da 1ª, 2ª, 3ª e 4ª RPFO" (peça 59, p. 1) 
Constata-se, ainda, que não ocorreu alteração significativa do equilíbrio econômico-financeiro do contrato, conforme "Curva ABC do Contrato 459/2012 após a 3ª RPFO, comparada aos preços unitários de referência TCU, manutenção do equilíbrio econômico-financeiro" (peça 59, p. 6-10) , pois o desconto após a 3ª RPFO foi de 1,70% (peça 59, p. 10) , quando o desconto inicialmente contratado apontado no Relatório de Auditoria foi de 1,53% (peça 28, p. 17) , ambos comparados aos mesmos preços unitários de referência da amostra analisada na fiscalização: curva ABC (peças 7-9) e CPUs - 2 RPFO (peça 27) .
Destaca-se que o Contrato 459/2012 teve seu o término da vigência alterado para 31/3/2022 por meio do 11º Termo Aditivo (peça 63) , com prorrogação de prazo contratual em 365 dias;
IV.2) a existência de procedimento de análise da 4ª RPFO
Outra informação que se entendeu importante relatar trata-se da existência de procedimento de análise da 4ª RPFO (processo administrativo 50610.003882/2020-15) , conforme exposto no Relato 122/2021/DIR/DNIT SEDE (peça 62) e 12º Termo Aditivo (peça 66) .
Nesse relato consta proposta de redução do valor contratual de R$84.822.689,36, após a 3ª RPFO, para R$ 81.408.222,20, após a 4ª RPFO (peça 62, p. 3) .
As alterações propostas nessa 4ª RPFO se resumem a (peça 62, p. 2-3) :
1.14. decréscimo de quantidades de pavimentação devido à solicitação da Administração Municipal de Sentinela do Sul/RS e de Tapes/RS para que fosse alterada a concepção do viaduto de acesso a esses municípios;
1.15. atualização dos quantitativos dos serviços de drenagem e de passagens de fauna, referentes a decréscimos de quantitativos relacionados aos passa faunas;
1.16. exclusão dos quantitativos do viaduto de acesso aos Municípios de Sentinela do Sul/RS e Tapes/RS devido à solicitação desses municípios para que fosse alterada a concepção da Obra de Arte Especial (OAE) , de modo a reduzir as áreas comerciais atingidas pela interseção e minimizar as desapropriações. A construção da referida interseção será considerada como remanescente de obras em razão de o limite de 25% de alterações contratuais terem sido atingidos;
1.17. atualização dos quantitativos de enleivamento, devido à aprovação do Ibama de plantios compensatórios executados na área do bota-espera, junto à pedreira P5;
1.18. adequação dos custos de manutenção do canteiro de obras devido à ampliação de prazo contratual.
Conforme já apresentado na análise da 3ª RPFO, subtópico acima, após a 4ª RPFO, o percentual de acréscimos ao contrato, sem compensação com decréscimos, foi de 24,51%.
Da mesma forma que a análise anterior, não se verifica alteração significativa do equilíbrio econômico-financeiro do contrato, conforme "Curva ABC do Contrato 459/2012 após a 4ª RPFO, comparada aos preços unitários de referência TCU, manutenção do equilíbrio econômico-financeiro" (peça 59, p. 11-17) , pois o desconto após a 4ª RPFO foi de 1,80% (peça 59, p. 17) , quando o desconto inicialmente contratado apontado no Relatório de Auditoria foi de 1,53% (peça 28, p. 17) , ambos comparados aos mesmos preços unitários de referência da amostra analisada na fiscalização.
IV.3) esclarecimento acerca do termo de recebimento provisório do pavimento concluído
Durante a análise do recebimento provisório do pavimento concluído, verificou-se que constava do relatório de avaliação e inspeção final do Lote 3 (peça 57, itens não digitalizáveis, arquivo Peça 57-e-RELATORIO_DE_AVALIACAO_E_INSPECAO_FINAL_LOTE_3.pdf, p. 7) a indicação de que as camadas de concreto betuminoso usinado a quente (CBUQ) executadas teriam sido de 4 cm, 4 cm e 5 cm, nas 1ª, 2ª e 3ª camadas de CBUQ da linha geral do traçado, respectivamente, e de 4,5 cm de pré-misturado a quente (PMQ) para o acostamento, quando essa concepção de projeto teria sido alterada, na 1ª RPFO, para 6 cm, 5 cm e 5 cm, respectivamente, tanto na linha geral quanto no acostamento, conforme altura das camadas de CBUQ executadas constante da memória de cálculo dos serviços executados (peça 58, p. 60-65) .
Então, com vistas a esclarecer a dúvida quanto ao que efetivamente foi executado, e considerando os princípios da verdade material e da duração razoável do processo, questionou-se ao chefe do controle interno do Dnit acerca dessa divergência, por e-mail, solicitando-se o encaminhamento dos ensaios de campo que demonstrassem as espessuras do CBUQ executadas (peça 64, p. 4) .
Em resposta, foi encaminhada mensagem do chefe de serviços da Unidade Local do Dnit de Passo Fundo/RS, por meio da qual afirma que teria ocorrido equívoco na apresentação das figuras da seção tipo da pista de rolamento e do esquema executivo do pavimento no relatório de avaliação de inspeção final das obras em questão, pois teriam indicado a concepção de projeto original, quando eles deveriam ter indicado a nova concepção de pavimento adotada após a 1ª RPFO (peça 64, p. 1-3) .
Anexo à resposta da autarquia, foi encaminhado o Ofício BR116-007-2021 (peça 64, itens não digitalizáveis, arquivo "Peça 64-e-Of BR-116-007-2021 - DIVERGÊNCIA +ANEXO (2) .pdf") , por meio do qual a empresa supervisora informa as espessuras das camadas da capa de rolamento efetivamente executadas e o resumo dos ensaios de grau de compactação, densidade e espessura do CBUQ aplicado na pista (peça 64, itens não digitalizáveis, arquivo "Peça 64-e-CBUQ BR-116 LOTE 03 EM PISTA (2) .pdf") .
No referido relatório, com indicação das estacas onde teriam sido extraídos os corpos de prova das camadas de CBUQ executadas (peça 64, itens não digitalizáveis, arquivo "Peça 64-e-CBUQ BR-116 LOTE 03 EM PISTA (2) .pdf") , verifica-se o atendimento das espessuras indicadas no projeto, após a 1ª RPFO, de 6 cm, 5 cm e 5 cm para as 1ª, 2ª e 3ª camadas, respectivamente.
Considerando que foi realizado, na execução da auditoria, o procedimento de extração de corpos de prova do CBUQ até então executado (peça 28, p. 25-26) , e que não foram apontados no relatório de auditoria indícios de irregularidades nos ensaios laboratoriais dos correspondentes corpos de prova, entende-se que a relação de ensaios realizados pela empresa supervisora é suficiente para esclarecer e dirimir a dúvida suscitada quanto às espessuras das camadas de pavimento betuminoso efetivamente executadas, dispensando-se a adoção de outra medida por parte deste Tribunal, com fundamento no inciso II e caput do art. 16 da Resolução-TCU 315/2020, haja vista que a autarquia está ciente do equívoco ocorrido no termo de recebimento provisório, bem como que a contratada entregará o projeto "As Built" antes do recebimento definitivo dos segmentos de duplicação concluídos.
CONCLUSÃO
A presente instrução trata de análise da manifestação do Dnit quanto à determinação constante do item 9.1 do Acórdão 3139/2020-TCU-Plenário (Relator: Ministro Walton Alencar Rodrigues) , constante da peça 54, por meio da qual o Dnit informa não ter ocorrido dano ao erário na execução do Contrato 459/2012.
Face aos novos elementos carreados aos autos, obtidos após a prolação do decisão em análise, conclui-se pela não subsistência dos indícios de ocorrência de dano, apesar das falhas de projeto e supervisão apontados à época, haja vista que foram realizados ensaios de recebimento nas obras de duplicação concluídas, cujos resultados atenderam às exigências dos normativos do Dnit, conforme relatório de avaliação e inspeção final do Lote 3 (peça 57) , e que não se identificou na memória de cálculo dos serviços medidos (peça 58) ou na planilha de serviços do contrato (peça 59, p. 18-30) indício de refazimento de serviços com vistas à correção das falhas de projeto apontadas, sendo suficiente a ação dos gestores do Dnit na instauração do PAAR 50600.011136/2015 49 e a consequente sanção da empresa Ecoplan Engenharia Ltda. (CNPJ 92.930.643/0001-52) , responsável pela elaboração dos projetos básico/executivo e pela supervisão do Lote 3 em questão, mediante aplicação de multa, conforme Despachos Decisórios 503/2018/CGCONT/DIR/DNIT SEDE (peça 25) e 633/2019/DIR/DNIT SEDE (peça 66) , constantes daquele PAAR. (tópico III do exame técnico) 
O reforço de pavimento de 7 cm de CBUQ com polímero nas faixas I e II e de 3 cm de CBUQ convencional no acostamento será objeto de contrato de remanescente de obras, conforme Parecer Técnico 14/2020 - P 2.2 - Consórcio Accenture/Dynatest (peça 60, itens não digitalizáveis, arquivo "Peça 60-e-3RPFO___BR_116_RS_IVAI_FINAL.pdf", p. 4) , obtido por meio de acesso ao processo 50610.005404/2019-06, da 3ª RPFO, caso se confirme a sua necessidade em estudo aprofundado a ser realizado pelo órgão, conforme apontado no Despacho/SRE-RS/UL-Passo Fundo-RS (peça 60, itens não digitalizáveis, arquivo "Peça 60-e-SEI_DNIT - 5901454 - Despacho (DNIT) .pdf", p. 2) .
Contudo, em que pese a cautela de o Dnit aprofundar as análises sobre a necessidade de reforços na espessura das capas asfálticas, previamente à contratação de empresa para a realização dos serviços, considerando que o trecho rodoviário se encontra em operação e, por conseguinte, o risco de degradação precoce do pavimento (se confirmada a necessidade de reforço do revestimento) devido ao tráfego, entende-se oportuno cientificar o Dnit da necessidade de se priorizar a realização e conclusão dessas análises, com fundamento no inciso II do art. 9º da Resolução-TCU 315/2020 e à luz do disposto no art. 12 da Lei 8.666/1993, principalmente no que concerne a durabilidade buscada para a obra. (tópico III do exame técnico) 
A título de informação adicional, verificou-se que foi formalizada, por meio do 10º Termo Aditivo (peça 61) , a 3ª Revisão de Projeto em Fase de Obras (RPFO) (peça 60) , e que o valor da variação positiva final no contrato foi de 24,51% (peça 59, p. 1) , bem como não se constatou alteração significativa do equilíbrio-econômico financeiro do contrato, pois o desconto após a 3ª RPFO foi de 1,70% (peça 59, p. 10) , quando o desconto inicialmente contratado apontado no Relatório de Auditoria foi de 1,53% (peça 28, p. 17) , ambos comparados aos mesmos preços unitários de referência da amostra analisada na fiscalização: curva ABC (peças 7-9) e CPUs - 2 RPFO (peça 27) . (subtópico IV.1 do exame técnico) 
Outra informação que se entendeu importante relatar se refere à existência de procedimento de análise da 4ª RPFO (processo administrativo 50610.003882/2020-15) , conforme exposto no Relato 122/2021/DIR/DNIT SEDE (peça 62) formalizado por meio do 12º Termo Aditivo (peça 66) , com redução do valor contratual de R$84.822.689,36, após a 3ª RPFO, para R$ 81.408.222,20, após a 4ª RPFO (peça 62, p. 3) . Da mesma forma que na 3ª RPFO, não se constatou alteração significativa do equilíbrio-econômico financeiro do contrato, pois o desconto após a 4ª RPFO foi de 1,70% (peça 59, p. 17) , quando o desconto inicialmente contratado apontado no Relatório de Auditoria foi de 1,53%. (subtópico IV.2 do exame técnico) 
Informa-se ainda que, ao se analisar o recebimento provisório do pavimento concluído, verificou-se que constava do relatório de avaliação e inspeção final do Lote 3 a indicação de que as camadas de concreto betuminoso usinado a quente (CBUQ) executadas teriam sido de 4 cm, 4 cm e 5 cm, nas 1ª, 2ª e 3ª camadas de CBUQ da linha geral do traçado, respectivamente, e de 4,5 cm de pré-misturado a quente (PMQ) para o acostamento (peça 57, itens não digitalizáveis, arquivo Peça 57-eRELATORIO_DE_AVALIACAO_E_INSPECAO_FINAL_LOTE_3.pdf, p. 7) , quando essa concepção de projeto teria sido alterada, na 1ª RPFO, para 6 cm, 5 cm e 5 cm, respectivamente, tanto na linha geral quanto no acostamento, conforme altura das camadas de CBUQ executadas, constante da memória de cálculo dos serviços executados (peça 58, p. 60-65) .
Contudo, após solicitação de esclarecimento ao controle interno do Dnit, foi encaminhado o Ofício BR116-007-2021 (peça 64, itens não digitalizáveis, arquivo "Peça 64-e-Of BR-116-007-2021 - DIVERGÊNCIA +ANEXO (2) .pdf") , por meio do qual a empresa supervisora informa as espessuras das camadas da capa de rolamento efetivamente executadas e apresenta o resumo dos ensaios de grau de compactação, densidade e espessura do CBUQ aplicado na pista (peça 64, itens não digitalizáveis, arquivo "Peça 64-e-CBUQ BR-116 LOTE 03 EM PISTA (2) .pdf") , demonstrando que efetivamente teriam sido executadas camadas de para 6 cm, 5 cm e 5 cm, respectivamente, nas 1ª, 2ª e 3ª camadas de CBUQ.
Disso e considerando que foi realizado, na execução da auditoria, o procedimento de extração de corpos de prova do CBUQ até então executado (peça 28, p. 25-26) , e que não foram apontados no relatório de auditoria indícios de irregularidades nos ensaios laboratoriais dos correspondentes corpos de prova, entende-se que a relação de ensaios realizados pela empresa supervisora é suficiente para esclarecer e dirimir a dúvida suscitada quanto às espessuras das camadas de pavimento betuminoso efetivamente executadas, dispensando-se a adoção de outra medida por parte deste Tribunal, com fundamento no inciso II e caput do art. 16 da Resolução-TCU 315/2020, haja vista que a autarquia está ciente do equívoco ocorrido no termo de recebimento provisório, bem como que a contratada entregará o projeto "As Built" antes do recebimento definitivo dos segmentos de duplicação concluídos. (subtópico IV.3 do exame técnico) 
Assim, pondera-se por considerar suficiente a manifestação do Dnit e declarar a perda do objeto da determinação constante do item 9.1 do Acórdão 3139/2020-TCU-Plenário em razão da não configuração de dano ao erário e dar ciência ao órgão acerca da necessidade de preservação da vida útil da rodovia face ao risco de degradação precoce decorrente dessas falhas.
PROPOSTA DE ENCAMINHAMENTO
Diante do exposto, submetem-se os autos à consideração, propondo:
declarar a perda do objeto da determinação constante do item 9.1 do Acórdão 3139/2020-TCU-Plenário (Relator: Ministro Walton Alencar Rodrigues) ;
dar ciência ao Departamento Nacional de Infraestrutura de Transportes (CNPJ 92.190.503/0001-95) , com fundamento no inciso II do art. 9º da Resolução-TCU 315/2020, que a demora na realização dos estudos para confirmação da necessidade ou não do reforço de pavimento de 7 cm de CBUQ com polímero nas faixas I e II e de 3 cm de CBUQ convencional no acostamento, com vistas a garantir a qualidade e a vida útil do pavimento executado no âmbito do Contrato 459/2012, e ou, em caso de conclusão pela sua necessidade, a demora na execução desse reforço, com risco de ocorrência de degradação precoce da rodovia recém construída, infringe o disposto no incisos I, II,  III e V do art. 12 da Lei 8.666/1993;
informar ao Departamento Nacional de Infraestrutura de Transportes (CNPJ 92.190.503/0001-95) do acórdão que vier a ser proferido, destacando que o relatório e o voto que fundamentam a deliberação ora encaminhada podem ser acessados por meio do endereço eletrônico www.tcu.gov.br/acordaos;
encerrar os autos com fundamento no inciso V do art. 169 do Regimento Interno do TCU.
.

não há.

Não atuou.

RELATÓRIO DE AUDITORIA. FISCOBRAS 2019. OBRAS DE MELHORIA DE CAPACIDADE E DUPLICAÇÃO DO LOTE 3 DA RODOVIA BR 116/RS. DEMORA NA IDENTIFICAÇÃO DE FALHA DE SOLUÇÃO TÉCNICA PROJETADA PARA EXECUÇÃO DE FUNDAÇÃO E CORPO DE ATERRO EM SERVIÇOS DE TERRAPLENAGEM. DETERMINAÇÃO AO DNIT PARA APURAÇÃO DO POSSÍVEL DANO E RESSARCIMENTO AO ERÁRIO. CIÊNCIA RELATIVA À VERIFICAÇÃO DE ATRASOS NO CRONOGRAMA DO EMPREENDIMENTO. MONITORAMENTO. INEXISTÊNCIA DE DANO. PERDA DE OBJETO DA DETERMINAÇÃO. CIÊNCIA. ARQUIVAMENTO.

RELATÓRIO DE AUDITORIA (RA)

Secretaria de Fiscalização de Infraestrutura Rodoviária e de Aviação Civil (SeinfraRod).

Trata-se de monitoramento de determinação do item 9.1 do Acórdão 3139/2020-TCU-Plenário, de minha relatoria, proferida na apreciação de relatório de auditoria realizada nas obras de melhoria de capacidade e duplicação do lote 3 da rodovia BR-116/RS, segmento entre o km 351,34 e o km 373,22, cujo teor é o seguinte:
9.1. determinar ao Departamento Nacional de Infraestrutura de Transportes que informe a este Tribunal, no prazo de 60 dias, as medidas adotadas para quantificação do dano, identificação dos responsáveis, ressarcimento ao Erário, ou, em caso de insucesso da cobrança administrativa, a instauração de tomada de contas especial relativa aos possíveis prejuízos advindos da implementação de solução técnica inadequada para a fundação e corpo de aterros em serviços de terraplenagem das obras do lote 3 da rodovia BR 116/RS, objeto do Contrato 459/2012;
A determinação monitorada tem origem em achado de auditoria atinente à demora na correção de solução técnica inadequada em fundação e corpo de aterro de serviços de terraplenagem, o qual teria acarretado dano ao Erário em decorrência de deficiências verificadas no projeto básico, no projeto executivo e na supervisão da obra. 
A empresa responsável pela elaboração dos projetos básico e executivo, bem como pela supervisão da obra, Ecoplan Engenharia Ltda., previu como solução para terraplenagem o uso de material denominado "saibro não plástico", considerado inadequado pelo DNIT devido à baixa capacidade de suporte sob pequenas variações de umidade.  
O trecho de execução das obras situa-se em local com solos sedimentares, baixa capacidade de suporte, além de constante "alteamento do nível d'água" em razão do cultivo de arroz na região. Não obstante, foram executados extensos segmentos com a solução de terraplenagem projetada. 
Laudos técnicos produzidos pelo consórcio gerenciador da obra e estudos realizados por grupo de trabalho constituído no âmbito do DNIT, com auxílio da Universidade Federal do Rio Grande do Sul e da Universidade Federal de Santa Maria, recomendaram a necessidade de melhoramentos de drenagem profunda e subsuperficial, bem como o reforço do pavimento já executado com o acréscimo de 7 cm de concreto asfáltico. Para tanto, haveria de ser celebrado termo aditivo ao contrato de construção da rodovia com a inclusão desses serviços adicionais, o que poderia resultar em dano à autarquia. 
No voto condutor do Acórdão 3139/2020-TCU-Plenário, asseverei não haver respaldo jurídico para que o Departamento Nacional de Infraestrutura de Transporte transfira ao Erário o ônus da incúria decorrente falha de planejamento e de supervisão dos serviços de terraplenagem das camadas de sub-base do pavimento rodoviário, muito menos para justificar a extrapolação do limite legal de 25% de aditivação do contrato, sob pena de desconfiguração do objeto da licitação e frustração do certame licitatório.
Salientei que, mesmo considerando todos os termos aditivos já firmados, a adoção da solução menos onerosa de reforço do pavimento como forma de compensar as deficiências de projeto e aumentar a vida útil da rodovia implicaria acréscimo de 45,1% em relação ao valor inicial do Contrato 459/2012, bem superior ao limite de 25% estabelecidos pelo artigo 65, § 1º, da Lei 8.666/1993.
Assinalei que o caso em análise não se enquadraria nos pressupostos cumulativos da Decisão-TCU 215/1999-TCU-Plenário, relator E. Ministro-Substituto José Antônio Barreto de Macedo, que autorizariam a excepcional extrapolação do limite previsto pela Lei Federal de Licitações e Contratos, porquanto não se trata alteração contratual motivada por fato superveniente que implique dificuldades não-previstas ou imprevisíveis por ocasião da contratação inicial.
A Diretoria de Infraestrutura Rodoviária do DNIT, ante os riscos de insucesso do empreendimento e da postura omissa da Ecoplan Engenharia Ltda., determinou que o contrato celebrado com a referida empresa não fosse prorrogado, bem como constituiu comissão para buscar soluções adequadas para o projeto executivo dos Lotes 3 e 4, as quais já foram descritas neste voto.
O DNIT instaurou processo administrativo para apurar a responsabilidade da Ecoplan Engenharia Ltda. na execução do contrato de supervisão e desapropriação da obra. A decisão de primeira instância, proferida em 10/7/2018, foi pela responsabilização da empresa, com aplicação de multa no valor de R$ 227.899,64 (2% do valor contratado) , tendo em vista as falhas na supervisão dos contratos 459/2012 (Lote 3) e 460/2012 (Lote 4) . 
Embora o DNIT tenha reconhecido a ocorrência de possível prejuízo advindo do implemento da medida corretiva para recuperação do indébito, não havia adotado medidas para quantificação do dano, identificação dos responsáveis e ressarcimento ao Erário, e, em caso de insucesso da cobrança administrativa, a instauração de tomada de contas especial. Por essa razão, foi expedida a determinação ora monitorada.
Em 19/7/2016, foi emitida ordem de paralisação do contrato, a partir de 22 de julho de 2016, a qual gerou o 6º Termo Aditivo de Paralisação/Suspensão de Prazo, mantendo-se o contrato suspenso até a publicação do 7º Termo Aditivo de Reinício/Restituição de Prazo em 03/07/2019. Durante este período, não houve intervenções na obra, preservando-se, ao máximo, o isolamento dos segmentos que apresentavam avançados estágios de pavimentação.
Nesta etapa processual, tendo por base as informações técnicas e documentos encaminhados pelo DNIT, os quais foram analisados pela Secretaria de Fiscalização de Infraestrutura Rodoviária e de Aviação Civil, verifico que houve efetiva melhora das condições estruturais do pavimento parcialmente executado com a solução de terraplenagem questionada. 
Quando do reinício das obras, ocorrido em 3/7/2019, foram realizados os ensaios de micro e macro textura do revestimento, de deflectometria (FWD) , de Afundamento de Trilha de Roda (ATR) , e de Índice de Rugosidade Internacional (IRI) , além de vídeo registro, conforme Relatório de Avaliação e Inspeção Final e relatórios dos ensaios realizados, juntados aos autos na guia itens não- digitalizáveis à peça 57. 
Os resultados destes testes permitiram assegurar que, durante o período em que os segmentos estiveram isolados, supreendentemente houve ganho estrutural, aumento de resistência e redução das deflexões quando comparadas a 2015, permitindo que as camadas restantes e pavimentação fossem executadas a contento. A autarquia informa ainda que foram liberados para o tráfego 20,47 km da rodovia duplicada e conclui pela inexistência de danos decorrentes de falhas na execução do Contrato 459/2012.
A veracidade dessas informações foi confirmada pela Unidade Técnica mediante consulta ao processo administrativo de recebimento de obras (PA 50610.003574/2020-81) , à peça 57.
A totalidade dos segmentos recebidos provisoriamente (18,04 km) representam 82,45% do trecho a ser duplicado (21,88 km) , cuja abrangência denota a insubsistência de dano. O recebimento definitivo depende da entrega de projeto de 'As Built'. O segmento de 1,41 km, entre os municípios de Sentinela do Sul/RS e Tapes/RS, foi excluído do contrato na 4ª Revisão de Projeto em Fase de Obra (RPFO) .
Outro dado relevante que corrobora a inexistência de dano ao Erário pode ser confirmado em consulta ao Sistema de Acompanhamento de Contrato da autarquia (Siac-DNIT) , à peça 59. A análise da planilha de serviços contratados, extraída do Siac (peça 59, p. 47-65) , não indica a execução de serviços adicionais de pavimentação na Memória de Cálculo dos serviços medidos, acumulado até agosto de 2020. O item de planilha "2.0- Pavimentação/linha geral e intervenções" (peça 59, p.19-20) foi ajustado para menos na 3ª e 4ª RPFO, em coerência com o quantitativo de serviços de pavimentação medidos, acumulado até agosto de 2020.
Com base nessas evidências, pode-se afirmar que não foram identificados indícios de dano à autarquia decorrente de refazimento dos serviços de terraplenagem, a fim de corrigir a falhas de projeto apontadas. Dessa forma, considero suficiente a ação deflagrada pelos gestores do DNIT, no sentido de instaurar processo administrativo PAAR 50600.011136/201549 e aplicar sanção à empresa Ecoplan Engenharia Ltda., responsável pela elaboração dos projetos básico/executivo e pela supervisão do Lote 3, conforme Despachos Decisórios 503/2018/CGCONT/DIR/DNIT SEDE (peça 25) e 633/2019/DIR/DNIT SEDE (peça 65) .
Portanto, acolho a proposta da Unidade Técnica e declaro a perda de objeto da determinação constante do item 9.1 do Acórdão 3139/2020-TCU-Plenário em razão de não concretização de dano ao Erário.
Por fim, quanto à possível necessidade de reforço de pavimento de 7 cm de CBUQ com polímero nas faixas I e II e de 3 cm de CBUQ convencional no acostamento, caso venha a ser confirmada pelo DNIT, deverá ser objeto de contratação de remanescente de obra, consoante parecer emitido pelo consórcio gerenciador das obras Accenture/Dynatest (peça 60, itens não-digitalizáveis) .  Esse posicionamento guarda coerência com o que defendi alhures em relação à impossibilidade de aditivação do contrato para reforço do pavimento, com extrapolação injustificada do limite legal.
No entanto, a efetiva execução do reforço do pavimento realizado ainda será objeto de análise por parte do DNIT a fim de confirmar a sua necessidade, conforme informado pela autarquia. Concordo com a unidade instrutiva de cientificar o DNIT de priorizar essa avaliação, pois o trecho rodoviário já se encontra em operação e existe o risco de degradação precoce do pavimento devido ao tráfego.
Ante o exposto, voto por que o Tribunal acolha a minuta de acórdão que ora submeto à deliberação do colegiado.
TCU, Sala das Sessões, em 24 de novembro de 2021.
WALTON ALENCAR RODRIGUES 
Relator